---
title: "Contaminantes"
author: "Ainhoa Calleja Rodriguez"
date: "2024-12-15"
output: pdf_document
---

## Ejemplo ARIMA en R
Ejemplo de ARIMA en R
El paquete forecast es ideal para trabajar con modelos ARIMA. A continuación, un ejemplo utilizando datos simulados que representan concentraciones de contaminantes (PM2.5):
```{r}
# Instalar paquetes si no están instalados
if (!require(forecast)) install.packages("forecast")
if (!require(ggplot2)) install.packages("ggplot2")

library(forecast)
library(ggplot2)

# Simular datos diarios de concentración de PM2.5 (un año)
set.seed(123)
fechas <- seq(as.Date("2023-01-01"), by = "day", length.out = 365)
pm25 <- 50 + sin(2 * pi * (1:365) / 365) * 10 + rnorm(365, 0, 5) # Tendencia estacional + ruido

# Crear un objeto de serie temporal
pm25_ts <- ts(pm25, frequency = 365)

# Graficar los datos
autoplot(pm25_ts, main = "Concentración diaria de PM2.5", xlab = "Día", ylab = "PM2.5")

# Ajustar un modelo ARIMA automáticamente
modelo_arima <- auto.arima(pm25_ts)

# Resumen del modelo
summary(modelo_arima)

# Predecir los próximos 30 días
forecast_arima <- forecast(modelo_arima, h = 30)

# Graficar las predicciones
autoplot(forecast_arima, main = "Predicción de PM2.5 (ARIMA)")

```

## Ejemplo de Prophet en R
El paquete prophet permite una implementación sencilla para predicción de series temporales.
```{r}
# Instalar paquetes si no están instalados
if (!require(prophet)) install.packages("prophet")

library(prophet)

# Crear un marco de datos para Prophet
datos_pm25 <- data.frame(
  ds = fechas,    # Columna de fechas
  y = pm25        # Columna de concentraciones de PM2.5
)

# Ajustar el modelo Prophet
modelo_prophet <- prophet(datos_pm25)

# Hacer predicciones para los próximos 30 días
futuro <- make_future_dataframe(modelo_prophet, periods = 30)
predicciones <- predict(modelo_prophet, futuro)

# Graficar las predicciones
plot(modelo_prophet, predicciones) +
  ggtitle("Predicción de PM2.5 (Prophet)")

# Graficar los componentes (tendencia, estacionalidad)
prophet_plot_components(modelo_prophet, predicciones)

```

## Paquetes de datos en R relacionados con la calidad del aire
### 1. Paquete openair
Este paquete está diseñado para el análisis de datos de calidad del aire.
Incluye datos de ejemplo, como el conjunto mydata, que contiene datos de calidad del aire en Londres.
El paquete openair soporta la importación de datos directamente desde la red AEMET (Agencia Estatal de Meteorología) y otras fuentes, aunque necesitarás procesar datos descargados manualmente en algunos casos.

```{r}
if (!require(openair)) install.packages("openair")

library(openair)

# Cargar datos de ejemplo
data(mydata) 

# Ver las primeras filas del dataset
head(mydata)

# Graficar concentraciones de NOx
timePlot(mydata, pollutant = "nox", main = "Concentración de NOx en Londres")

```

### 2. Paquete eurostat

Proporciona acceso a datos ambientales de Eurostat, incluyendo datos sobre calidad del aire en Europa.
```{r}
if (!require(eurostat)) install.packages("eurostat")

library(eurostat)

# Buscar conjuntos de datos relacionados con calidad del aire
search <- search_eurostat("air quality")
head(search)

# Descargar un conjunto de datos sobre emisiones de contaminantes
data_air <- get_eurostat("env_air_emis")

# Visualizar las primeras filas
head(data_air)


# Descargar un conjunto de datos de emisiones de contaminantes
data_air <- get_eurostat("env_air_emis")

# Filtrar los datos para España
data_air_spain <- subset(data_air, geo == "ES")
head(data_air_spain)


```

### 3. Paquete RAQSAPI

Permite acceder a datos históricos de calidad del aire de la EPA en Estados Unidos (Air Quality System).
Requiere una API key.
```{r}
if (!require(RAQSAPI)) install.packages("RAQSAPI")

library(RAQSAPI)

# Configurar API Key
set_api_key("TU_API_KEY")

# Descargar datos de calidad del aire
datos_aire <- get_aqs_monitors_by_state(state_code = "06", bdate = "20230101", edate = "20231231")
head(datos_aire)

```
### 4. Paquete rdefra

Accede a datos de calidad del aire del Reino Unido a través de la API DEFRA.

```{r}
if (!require(rdefra)) install.packages("rdefra")

library(rdefra)

# Descargar estaciones de monitoreo
stations <- ukair_catalogue()

# Ver las estaciones disponibles
head(stations)

# Descargar datos de una estación específica
datos_defra <- ukair_get_hourly_data(site_id = "BR10", year = 2023)
head(datos_defra)

```

### 5. Paquete worldmet
El paquete worldmet facilita la descarga de datos meteorológicos globales (incluyendo España) y es útil para analizar factores asociados a la calidad del aire, como el viento, la temperatura, etc.

```{r}
if (!require(worldmet)) install.packages("worldmet")

library(worldmet)

# Buscar estaciones en España
stations <- getMeta(lat = 40.4168, lon = -3.7038, radius = 200) # Alrededor de Madrid
head(stations)

# Descargar datos meteorológicos de una estación
datos_meteo <- importNOAA(code = "08221", year = 2023)
head(datos_meteo)

```

### 6. Paquete ropenaq
El paquete ropenaq permite descargar datos de calidad del aire de la plataforma OpenAQ, que incluye algunas ciudades en España.
```{r}
if (!require(ropenaq)) install.packages("ropenaq")

library(ropenaq)

# Buscar datos disponibles para España
spain_data <- aq_measurements(country = "ES", city = "Madrid", limit = 100)
head(spain_data)

# Graficar concentraciones de PM10
library(ggplot2)
ggplot(spain_data, aes(dateLocal, value)) +
  geom_line() +
  facet_wrap(~ parameter, scales = "free_y") +
  labs(title = "Concentraciones de PM10 en Madrid")

```

### 7. Datos de AEMET a través del Paquete aemet
El paquete aemet facilita el acceso a datos meteorológicos y de calidad del aire de la Agencia Estatal de Meteorología de España. Requiere una API Key gratuita, que puedes obtener desde el portal de AEMET.

```{r}
if (!require(aemet)) install.packages("aemet")

library(aemet)

# Configurar tu API Key (solicítala en AEMET)
aemet_api_key("TU_API_KEY")

# Descargar datos de calidad del aire
estaciones <- aemet_stations()
head(estaciones)

# Ejemplo: Descargar datos meteorológicos
datos_aemet <- aemet_daily(period = "2023-01-01/2023-12-31")
head(datos_aemet)

```


## Análisis espaciales
### 1. Uso de sp y sf para análisis espacial
Ejemplo: Mapear estaciones de monitoreo de contaminantes
```{r}
# Instalar y cargar los paquetes
install.packages(c("sp", "raster", "terra", "sf", "gstat"))
library(sp)
library(raster)
library(terra)
library(sf)
library(gstat)
library(ggplot2)

# Verifica las versiones
packageVersion("sf")
packageVersion("sp")
packageVersion("raster")
packageVersion("terra")
packageVersion("gstat")

# update.packages(ask = FALSE)

# Prueba un ejemplo sencillo con sf
library(sf)
point <- st_point(c(-3.7038, 40.4168)) # Crear un punto (longitud, latitud)
print(point)


# Crear un conjunto de datos de ejemplo con coordenadas de estaciones
estaciones <- data.frame(
  id = c("Est1", "Est2", "Est3"),
  lon = c(-3.7038, -3.6921, -3.6833),
  lat = c(40.4168, 40.4170, 40.4130),
  contaminante = c("NO2", "PM10", "O3")
)

# Convertir a un objeto espacial usando sf
estaciones_sf <- st_as_sf(estaciones, coords = c("lon", "lat"), crs = 4326)

# Visualizar en un mapa básico con ggplot2
ggplot(estaciones_sf) +
  geom_sf(aes(color = contaminante), size = 4) +
  labs(title = "Ubicación de estaciones de monitoreo", color = "Contaminante") +
  theme_minimal()

```

### 2. Uso de raster o terra para datos espaciales en formato raster
Ejemplo: Crear un mapa interpolado de concentraciones de contaminantes
```{r}

# Cargar las bibliotecas necesarias
library(raster)
library(terra)
library(gstat)
library(sp)
library(sf)
library(ggplot2)

# Crear puntos simulados con valores de concentración de NO2
coords <- data.frame(
  lon = c(-3.7038, -3.6921, -3.6833, -3.7000, -3.6950),
  lat = c(40.4168, 40.4170, 40.4130, 40.4200, 40.4150),
  NO2 = c(50, 60, 45, 55, 65)
)

# Convertir a un objeto SpatialPointsDataFrame para interpolación
coords_sf <- st_as_sf(coords, coords = c("lon", "lat"), crs = 4326)
coords_sp <- as(coords_sf, "Spatial")

# Crear un raster base para interpolación
r <- raster(extent(coords_sp), ncol = 100, nrow = 100)
crs(r) <- crs(coords_sp)  # Asignar el CRS de los puntos al raster

# Asegurarnos de que ambos tengan el mismo CRS, si no es así, reproyectamos
if (!identical(crs(coords_sp), crs(r))) {
  r <- projectRaster(r, crs = crs(coords_sp))  # Reproyectar raster
}

# Convertir el raster a un data.frame (esto da un data.frame con las coordenadas y los valores)
r_points <- rasterToPoints(r)

# Verificar el tamaño de r_points
print(dim(r_points))

# Convertir el objeto r_points (matriz) en un data.frame
r_df <- as.data.frame(r_points)

# Asegurarse de que r_points tiene 3 columnas (x, y, value)
if (ncol(r_df) == 2) {
  # Si solo tiene 2 columnas (x, y), añadir una columna de valores NA
  r_df$value <- NA
} else if (ncol(r_df) == 3) {
  colnames(r_df) <- c("x", "y", "value")
}

# Crear un SpatialPointsDataFrame para el raster con las coordenadas y los valores del raster
coords_sp_raster <- SpatialPointsDataFrame(r_df[, 1:2], data = r_df[, 3, drop = FALSE])

# Asegurarse de que coords_sp_raster tenga el mismo CRS que coords_sp
crs(coords_sp_raster) <- crs(coords_sp)

# Verificar que ambos CRS sean iguales
print(crs(coords_sp))  # CRS de los puntos de datos
print(crs(coords_sp_raster))  # CRS del raster

# Realizar la interpolación IDW
idw_result <- gstat::idw(NO2 ~ 1, coords_sp, newdata = coords_sp_raster)

# Verificar el resultado de la interpolación
print(idw_result)

# Convertir el resultado de IDW en un data.frame para su visualización con ggplot
idw_df <- as.data.frame(idw_result)

# Visualización con ggplot2
ggplot(idw_df, aes(x = x, y = y, fill = var1.pred)) +
  geom_raster() +
  scale_fill_viridis_c() +
  coord_equal() +
  theme_minimal() +
  labs(title = "Interpolación IDW de NO2", fill = "Concentración de NO2") +
  theme(legend.position = "right")


```

### 3. Uso de mgcv para Modelos Aditivos Generalizados (GAMs)
Ejemplo: Relación entre concentración de NO2 y temperatura
```{r}
# Instalar y cargar paquetes
install.packages("mgcv")
library(mgcv)

# Simular datos de ejemplo
set.seed(123)
data <- data.frame(
  temperatura = runif(100, 10, 35), # Temperatura entre 10 y 35°C
  NO2 = 30 + 5 * sin(seq(0, 2 * pi, length.out = 100)) + rnorm(100, 0, 2) # Concentraciones de NO2
)

# Ajustar un modelo GAM
modelo_gam <- gam(NO2 ~ s(temperatura), data = data)

# Resumen del modelo
summary(modelo_gam)

# Visualizar los resultados
plot(modelo_gam, shade = TRUE, main = "Efecto de la temperatura sobre NO2")

```

Otro ejemplo
```{r}
# Cargar las bibliotecas necesarias
library(gstat)
library(raster)
library(sp)
library(terra)

# Crear un raster de ejemplo (10x10 celdas) usando 'raster'
r_raster <- raster(ncol = 10, nrow = 10)
extent(r_raster) <- c(0, 10, 0, 10)  # Definir el área espacial
values(r_raster) <- rnorm(ncell(r_raster))  # Asignar valores aleatorios de contaminación

# Convertir el raster a puntos usando rasterToPoints
r_points <- rasterToPoints(r_raster)
coords_raster <- data.frame(x = r_points[, 1], y = r_points[, 2], value = r_points[, 3])

# Crear un objeto SpatialPointsDataFrame
coords_sp <- SpatialPointsDataFrame(coords_raster[, 1:2], data = coords_raster[, 3, drop = FALSE])

# Verifica los valores de coords_sp$value
summary(coords_sp$value)

# Si los valores son negativos, puedes normalizarlos para la visualización
coords_sp$value <- coords_sp$value - min(coords_sp$value)  # Asegura que los valores sean >= 0

# Ver los puntos creados y graficar con colores apropiados
plot(coords_sp, col = coords_sp$value, pch = 16, main = "Puntos de muestreo con valores NO2")

# Ahora crear un objeto SpatialPointsDataFrame para los puntos de muestreo (NO2)
coords <- data.frame(x = c(1, 2, 3, 4, 5), y = c(1, 2, 3, 4, 5))
values <- c(10, 15, 20, 25, 30)  # Ejemplo de valores de NO2

# Crear el SpatialPointsDataFrame
coords_sp_sample <- SpatialPointsDataFrame(coords, data = data.frame(NO2 = values))

# Ver los puntos de muestreo
plot(coords_sp_sample, col = "red", pch = 16)

# Realizar la interpolación IDW con gstat usando los puntos de muestreo y el raster convertido a puntos
idw_result <- gstat::idw(NO2 ~ 1, coords_sp_sample, newdata = coords_sp)

# Mostrar el resultado de la interpolación
plot(idw_result)


```

